【裁判字號】    92,訴,447
【裁判日期】    920820
【裁判案由】    給付借款
【裁判全文】
臺灣嘉義地方法院民事判決  九十二年度訴字第四四七號
    原      告  中國農民銀行股份有限公司
    法定代理人  丁○○
    訴訟代理人  甲○○
    被      告  丙○○
    訴訟代理人  乙○○
右當事人間請求給付借款事件，本院判決如左：
    主      文
被告應給付原告新台幣壹佰壹拾萬元，及自民國九十二年四月十二日起至清償日止，
按年息百分之四點八七五計算之利息，並自民國九十二年五月十三日起至民國九十二
年十一月十二日止，按上開利率百分之十，自民國九十二年十一月十三日起至清償日
止，按上開利率百分之二十計算之違約金。
原告其餘之訴駁回。
訴訟費用由被告負擔十分之四，餘由原告負擔。
    事      實
甲、原告方面：
一、聲明：被告應給付原告新台幣（下同）貳佰陸拾捌萬陸仟參佰玖拾伍元，及自民
    國九十二年一月二十九日起至清償日止，按年利率百分之四點八七五計算之利息
    ，並自民國九十二年三月一日起至清償日止，其逾期在六個月以內者，按上開利
    率百分之十，超過六個月者，就超過部分，按上開利率百分之二十計算之違約金。
二、陳述：
（一）被告於八十九年十一月九日邀同其子乙○○、翁永崑為連帶保證人，與原告簽
      訂為期二年，額度為三百萬元之循環動用貸款契約（為先前借據之續約），利
      率按原告基本放款利率減百分之二．四六三計算，約定逾期在六個月以內者，
      按原利率百分之十，超過六個月者，按原利率百分之二十加計違約金，並約定
      利息應按月繳付，本金到期乙次還清。惟借款已於九十一年十一月九日到期，
      且被告自九十二年一月二十九日起即未依約付息，迭經催告仍不履行，被告尚
      積欠原告本金二百六十八萬六千三百九十五元及利息、違約金，應即償還全部
      借款債務。
（二）又九十一年七月十六日連帶保證人之一翁永崑（即被告之子）與冒名為被告之
      第三人前往原告處所，告以原告經辦人員其印鑑及存摺遺失，欲申請辦理變更
      印鑑及存摺手續，因經辦人員有更動，所以不認識被告本人，當時被告所出示
      之身分證為正本，身分證核發日期為七十五年，照片無法清楚核對，且翁永崑
      多次叫與身分證正本照片相貌雷同之歐吉桑為「爸爸」，致原告確信為被告本
      人，而原告經辦人員亦依內部作業程序核對確認後，方同意其辦理印鑑變更及
      補發存摺，辦妥上揭手續後，被告並立即申請動用一百六十萬元，原告依貸款
      契約規定將款項撥入其慣用之存款帳戶完成交付，核此筆動用款項依法已生消
      費借貸之效力，原告訴請返還並非無據。
（三）按民法第一百六十九條規定：「由自己之行為表示以代理權授與他人，或知他
      人表示為其代理人而不為反對之表示者，對於第三人應負授權人之責任。」，
      查被告於申請貸款之初，即對原告說明實際上貸款係其子乙○○及翁永崑所需
      用，僅由其提供不動產作為擔保品並充任借款人，且被告及乙○○亦曾表示部
      分貸款利息要先通知翁永崑繳納，本金日後亦應由翁永崑負責，被告此舉不啻
      以自己之行為表示以代理權授與其子。且自第一次於八十二年十一月九日撥款
      一百五十萬元（依取款憑條所載，領出金額應為二百萬元）由翁永崑領出；第
      二次於八十二年十一月十六日撥款二百二十萬元（依取款憑條所載領出金額為
      二百九十萬元）由乙○○轉出，嗣後各次動用皆由被告之子赴原告處所辦理撥
      款，及至事發日前最近一次九十年一月八日撥款一百萬元亦由翁永崑匯出七十
      二萬元，被告未曾有任何否認之表示，且其放款利息亦由其子繳納，原告更加
      確信其子有權代理被告辦理本貸款相關事宜。故退步言之，縱如被告所稱九十
      一年七月間借款之一百六十萬元部分，係其子翁永崑竊取其身分證，並在路上
      擇人相貌鄉土身高雷同之歐吉桑佯稱被告，相偕至原告處辦妥變更印鑑及存摺
      手續後，詐欺原告撥款，並非經被告本人親自簽名蓋章而辦理變更手續後逕予
      動用，然因前述被告以代理權授與他人之表徵足致原告產生確信，及辦理變更
      印鑑與存摺手續當時亦有提示被告真正身分證判斷，此間已有表見代理規定適
      用之餘地，被告應負授權人之責任返還此部分借款。
（四）末查，因被告曾表示貸款為其子乙○○及翁永崑所需用，亦不否認嗣後其子各
      次動撥之款項，復讓其子翁永崑取得其身分證正本辦理印鑑及存摺變更，原告
      因誤信其子翁永崑有權代理辦理貸款相關事宜而同意辦理上述手續，並為系爭
      款項之交付，此部分被告亦難謂無過失，故就一百六十萬元部分，被告仍應按
      雙方貸款契約負損害賠償責任。
三、證據：提出借據、九十年一月二日及九十一年七月十六日約定書、放款客戶資料
    查詢單、擔保放款帳各一紙、活期儲蓄存款取款憑條三紙、匯款申請書代收入傳
    票四紙、存款對帳單、撥款申請書兼動用簽報表影本各乙份等為證。
乙、被告方面：
一、聲明：請求駁回原告之訴。
二、陳述：
（一）被告前向原告信用貸款，並以兩筆農地設定三百萬元之抵押權為擔保，於九十
      一年七月一日前其信用貸款金額為一百一十萬元，被告均依約定按月扣繳利息
      ，未曾違約。
（二）然被告於九十一年七月底拿存摺前往原告處補摺機登錄，發現無法執行退回，
      遂請櫃台窗口業務人員幫忙，經由電腦查閱，始知已遭變更新存摺，且增貸一
      百六十萬元，被告即至原告放貸部門查詢，承辦人甲○○稱係被告之子翁永崑
      於九十一年七月十六日增貸此筆款項。然實際情形為被告之子翁永崑竊取被告
      之身分證，且新刻印章作為變更印鑑和存摺之用，並協同不知名之第三人佯稱
      為被告，前往辦理變更印鑑及補發存摺，此有原告銀行之監視錄影帶為憑。在
      被告兩筆農地抵押設定尚有餘額之情況下，原告之業務人員，於審查過程中，
      過於草率毫無警覺，且上開第三人之字跡亦與被告不符，竟增貸一百六十萬元
      之款項，因此筆款項未經被告本人親自簽名蓋章，對被告不生效力，應由原告
      自行承受其負擔。
（三）由於前述增貸之事件發生，兩造對於責任之歸屬相互推托，致使九十一年十一
      月九日契約到期，應為續約或清償所有本金時造成延宕，並非被告故意違約。
      而被告已繳納之一萬多元為償還一百一十萬元貸款部分之利息，非一百六十萬
      元部分，對於一百一十萬元部分之利息並已繳納至九十二年四月十二日，原告
      對之請求一百六十萬元貸款部分實屬無理。
    理      由
一、原告起訴主張：被告於八十九年十一月九日邀同其子乙○○、翁永崑為連帶保證
    人，與原告簽訂為期二年，額度為三百萬元之循環動用貸款契約（為先前借據之
    續約），利率按原告基本放款利率減百分之二．四六三計算（目前利率為百分之
    四點八七五），約定逾期在六個月以內者，按原利率百分之十，超過六個月者，
    按原利率百分之二十加計違約金，並約定利息應按月繳付，本金到期乙次還清。
    被告除於九十一年七月前陸續借款達一百一十萬元外（已扣除九十一年九月清償
    之二十萬元），又於九十一年七月十六日由連帶保證人之一翁永崑（即被告之子
    ）與冒名為被告之第三人前往原告處所，告以原告經辦人員其印鑑及存摺遺失，
    欲申請辦理變更印鑑及存摺手續，並出示被告之身分證正本，原告之經辦人員乃
    依內部作業程序核對確認後，同意其辦理印鑑變更及補發存摺手續。冒名為被告
    之第三人並立即申請動用一百六十萬元借款，原告乃依貸款契約規定將款項撥入
    其慣用之存款帳戶完成交付。因被告於申請貸款之初，即對原告說明實際上貸款
    係其子乙○○及翁永崑所需用，不啻以自己之行為表示以代理權授與其子。且原
    告數次撥款後均由被告之子翁永崑或乙○○領出或轉出，放款利息亦由其子繳納
    ，原告更加確信其子有權代理被告辦理本貸款相關事宜。故九十一年七月十六日
    申貸之一百六十萬元部分，因被告有以代理權授與他人之表徵足致原告產生確信
    ，及辦理變更印鑑與存摺手續當時亦有提示被告真正身分證判斷，此間已有表見
    代理規定之適用，被告應負授權人責任返還此部分借款。退而言之，被告讓其子
    翁永崑取得其身分證正本辦理印鑑及存摺變更，使原告因誤信其子翁永崑有權代
    理辦理貸款相關事宜，亦難謂無過失，故就一百六十萬元部分，被告仍應按雙方
    貸款契約負損害賠償責任。綜上，被告之借款已於九十一年十一月九日到期，合
    計尚積欠原告本金二百六十八萬六千三百九十五元及如聲明所示之利息、違約金
    尚未清償，爰依消費借貸之法律關係請求被告返還等語。
二、被告則以：被告前向原告信用貸款，並以兩筆農地設定三百萬元之抵押權為擔保
    ，於九十一年七月一日前其信用貸款金額僅為一百一十萬元。原告主張被告於九
    十一年七月十六日增貸一百六十萬元，然實際情形為被告之子翁永崑竊取被告之
    身分證，且新刻印章作為變更印鑑和存摺之用，並協同不知名之第三人桑佯稱為
    被告，前往辦理變更印鑑及補發存摺，原告之業務人員，於審查過程中，過於草
    率毫無警覺，且上開第三人之字跡亦與被告不符，竟增貸一百六十萬元之款項，
    對被告自不生效力。又由於前述增貸之事件發生，兩造對於責任之歸屬相互推托
    ，致使九十一年十一月九日契約到期，應為續約或清償所有本金時造成延宕，並
    非被告故意違約。而被告已繳納之一萬多元為償還一百一十萬元貸款部分之利息
    ，故利息已繳納至九十二年四月十二日，原告請求被告返還一百六十萬元貸款部
    分實屬無理等語，資為抗辯。
三、兩造不爭執之事實：
（一）被告於八十九年十一月九日邀同其子乙○○、翁永崑為連帶保證人，與原告簽
      訂為期二年，額度為參佰萬元之循環動用貸款契約（為先前借據之續約），利
      率按原告基本放款利率減百分之二．四六三計算（目前利率為百分之四點八七
      五），約定逾期在六個月以內者，按原利率百分之十，超過六個月者，按原利
      率百分之二十加計違約金，並約定利息應按月繳付，本金到期乙次還清。
（二）九十一年七月十六日由連帶保證人之一翁永崑與冒名為被告之第三人前往原告
      處所，告以原告經辦人員其印鑑及存摺遺失，欲申請辦理變更印鑑及存摺手續
      ，並出示被告之身分證正本，原告乃同意其辦理印鑑變更及補發存摺手續，冒
      名為被告之第三人並隨即申請動用一百六十萬元借款，原告乃依貸款契約規定
      將款項撥入其慣用之存款帳戶完成交付。因存摺、印鑑已先遭補發及變更，故
      上開撥入被告帳戶內之一百六十萬元款項，隨即由翁永崑及上開第三人持變更
      、補發後之印鑑及存摺領出。
（二）扣除上述一百六十萬元後，被告尚欠原告本金一百一十萬元未清償，且依本金
      一百一十萬元計算，則被告之利息乃繳至九十二年四月十二日。
四、原告主張九十一年七月十六日貸款之一百六十萬元部分，被告應依表見代理之規
    定負授權人責任，或依契約負損害賠償責任云云；被告則抗辯，係身分證遭翁永
    崑盜用，並由翁永崑夥同第三人佯稱為被告辦理變更印鑑與補發存摺手續，並無
    向原告貸款之意，自無庸負責等語。是本件訴訟首應審究者即為：被告就九十一
    年七月十六日貸款一百六十萬元部分是否應負表見代理之授權人責任？或依兩造
    借貸契約負損害賠償責任？經查：
（一）按「依民法第一百六十九條表見代理之規定，使本人負授權人之責任，須有本
      人由自己之行為表示以代理權授與他人，或知他人表示為其代理人而不為反對
      之表示等，足使第三人信該他人有代理權之表面上事實存在，因而與該他人為
      法律行為，並經第三人主張本人應負授權人之責任，始能成立。故在第三人與
      他人為法律行為之前，須先有足使第三人信為有代理權之表面上事實存在，始
      有成立表見代理可言。」最高法院九十一年年度台上字第一九八二號裁判參照
      。
（二）被告於九十年一月五日係以其為借款人名義向被告簽立額度為三百萬元之循環
      動用貸款契約書，並提供其所有之土地為擔保，縱然被告曾表示借款實際上為
      其子翁永崑或乙○○需用，然既以被告名義借款簽訂借據及授信約定書，且未
      簽立任何授權書，自難謂翁永崑或乙○○在未持有原告印鑑章之情形下，亦得
      到被告之概括授權，得以任意向原告申請動用貸款額度。況原告主張第一次於
      八十二年十一月九日撥款一百五十萬元（依取款憑條所示，金額應為二百萬元
      ）係由翁永崑領出；第二次於八十二年十一月十六日撥款二百二十萬元（依取
      款憑條所示，金額應為二百九十萬元）由乙○○轉出，至事發日前最近一次九
      十年一月八日撥款一百萬元亦由翁永崑匯出七十二萬元，被告未曾有任何否認
      之表示，且其放款利息亦由其子繳納，原告更加確信其子有權代理被告辦理本
      貸款相關事宜等情，雖提出取款憑條三紙、匯款申請出代收入傳票四紙及存款
      對帳單一份為證。然依上開取款憑條「存戶簽章欄」所示，均蓋用被告「丙○
      ○」之印章，顯然縱使確由翁永崑或乙○○領出或轉出，亦係其等持被告之印
      鑑章及存摺，在經由被告授權同意之情形下提領，而非被告同意無限制的授權
      乙○○或翁永崑以其名義向原告貸款。又即使貸款利息係由翁永崑、乙○○清
      償，亦無法推論被告概括授權翁永崑或乙○○可在借據額度內向原告申請貸款
      ，此由原告每次核貸時尚需審查被告留存之印鑑章即可知。
（三）查九十一年七月十六日係由連帶保證人之一翁永崑與冒名為被告之第三人前往
      原告處所，出示被告之身分證正本，告以原告經辦人員其印鑑及存摺遺失，申
      請辦理變更印鑑及存摺手續等情，為兩造所不爭執。顯然翁永崑並未持有被告
      留存於原告處之印鑑章，而係與該第三人主張印鑑遺失，需辦理變更，自難僅
      憑翁永崑持有被告之身分證即認被告有授予翁永崑代理權之行為。況原告係誤
      認上開第三人為被告本人，乃同意其辦理印鑑變更與補發存摺手續，而非因誤
      信翁永崑為有權代理被告之人人，亦與表見代理之法定要件不符，原告主張被
      告應依表見代理之法律關係負授權人責任，即屬無據。
（四）又兩造授信約定書第四條係約定：「立約人於名稱、組織、章程內容、留存印
      鑑、代表人、代表人權限範圍或其他足以影響貴行權益變更之情事發生時，願
      即以書面將變更情事通知貴行；印鑑有變更或遺失時，院即向貴行辦妥變更或
      註銷留存印鑑之手續。於未為上項通知或在未向貴行辦妥變更或註銷留存印鑑
      手續前，與責行所為之交易，立約人均願負擔一切責任，如因而造成貴行損害
      ，併願負賠償責任」，另約定書第二條第二項約定：「本約定書上之簽名、簽
      章，均為立約人親為，並係嗣後立約人與貴行往來使用簽章時核對之準據，該
      等簽章經貴行經辦人員肉眼辨認有一式相符，即生效力。」等情，翁永崑為上
      開申貸行為時並未持有被告之印鑑章，且由原告提出之九十年一月二日（由被
      告親簽）及九十一年七月十六日（由冒名被告之第三人所簽立）二紙授信約定
      書簽名欄對照觀之，丙○○之簽名亦顯有不同。而被告之身分證係遭翁永崑所
      盜取，被告又已盡妥善保管印鑑章及存摺之責，自難認被告有何故意或過失可
      言，應依契約負何損害賠償責任。是原告主張被告應返還九十一年七月十六日
      貸款之一百六十萬元等情，尚屬無據，應予駁回。
五、按借用人應於約定期限內，返還與借用物種類、品質、數量相同之物；遲延之債
    務，以支付金錢為標的者，債權人得請求依法定利率計算之遲延利息，但約定利
    率較高者，仍從其約定；當事人得約定債務人不履行債務時，應支付違約金，民
    法第四百七十八條、第二百三十三條第一項、第二百五十條第一項分別定有明文
    。兩造約定之借款到期日為九十一年十一月九日，現已到期，則就借款一百一十
    萬元部分，原告請求被告返還本金、利息及違約金，自屬有據。逾此範圍之請求
    ，因原告無法證明兩造有借貸之合意，且被告依法無庸負表見代理之授權人責任
    或損害賠償責任，尚屬無據，應予駁回。
據上論結，原告之訴為一部有理由，一部無理由，依民事訴訟法第七十九條但書判決
如主文。
中      華      民      國    九十二    年      八      月    二十    日
~B臺灣嘉義地方法院民事第一庭
~B    審判長法官  曾文欣
~B    法      官  吳昀儒
~B    法      官  洪嘉蘭
右為正本係照原本作成
如對本判決上訴須於判決送達後廿日內向本院提出上訴狀
中      華      民      國    九十二    年      八      月    二十    日
~B    法院書記官  鄭翔元


司法院資訊處製作；財團法人民間司法改革基金會備份。
